臺灣高等法院臺中分院刑事判決　　　　　　　　　九十一年度上更(一)字第一二號
　　上　訴　人　臺灣臺中地方法院檢察署檢察官
　　上　訴　人
　　即　被　告　己○○
　　　　　　　　丁○○
　　　　　　　　戊○○
　　　　　　　　乙○○
　　右四人共同
　　選任辯護人　壬○○
　　上　訴　人
　　即　被　告　丙○○
　　　　　　　　庚○○○
　　右二人共同
　　指定辯護人　本院公設辯護人　甲○○
右上訴人等因被告等違反貪污治罪條例等案件，不服臺灣臺中地方法院八十七年度訴
字第一五七八號，中華民國八十八年八月三十日第一審判決（起訴案號：臺灣臺中地
方法院檢察署八十七年度偵字第二七○九號），提起上訴，經本院判決後，由最高法
院發回更審，本院判決如左：
      主  文
原判決關於己○○、丁○○、戊○○、乙○○、丙○○、庚○○○部分撤銷。
己○○、丁○○、戊○○、乙○○、丙○○、庚○○○均無罪。
      理  由
一、公訴意旨略以：被告己○○、丙○○、庚○○○、丁○○、乙○○、戊○○六人
    均係臺中縣大雅鄉鄉民代表會（下稱大雅鄉民代表會）第十五屆代表，並均自民
    國八十三年八月一日宣誓就職，其中己○○擔任代表會主席，丙○○則擔任副主
    席。其六人於八十三年八月一日就任大雅鄉民代表會第十五屆代表後，獲悉大雅
    鄉公所在八十四會計年度預算中，編列有每位代表補助新臺幣（下同）四萬八千
    元之公務機車購買款，嗣該代表會決議由各代表自行具名購買機車，持據核銷領
    取補助款項。被告六人均明知本身未據實購買機車，竟皆意圖為自己不法之所有
    ，己○○復基於概括犯意，與乙○○、戊○○分別基於共同詐欺之犯意聯絡，於
    八十三年九月間，由乙○○為其與己○○、戊○○向不知情之大中機車行負責人
    陳炳耀取得蓋用大中機車行及陳炳耀印章之免用統一發票收據，並分別於其上填
    寫「機車一台，四萬八千元」；丙○○向不知情之永松機車行負責人劉樹枝取得
    蓋用永松機車行及劉樹枝印章之免用統一發票收據，於其上填寫「機車一台四萬
    八千元」；丁○○向不知情之大明車業行負責人褚俊雄取得蓋用大明車業行及褚
    俊雄印章之免用統一發票收據，於其上填寫「新機車一二五西西，四萬八千元」
    ；庚○○○向不知情之吉富機車行負責人張錦隆取得蓋用吉富機車行及張錦隆印
    章之免用統一發票收據，於其上填寫「山葉機車一台、五萬二千元」後，將前揭
    免用統一發票收據交付不知情之該代表會職員辛○○、陳怡萩，由該二人將該等
    免用統一發票收據黏貼於支出傳票上，交由己○○審核。己○○即於貼有丙○○
    、庚○○○、丁○○三人所提出不實收據之支出傳票上蓋用大雅鄉代表會主席印
    章表示同意支出，另明知其本人與乙○○、戊○○並未購買機車，亦於貼有其三
    人所提出不實收據之支出傳票上蓋用上開印章同意支出後，將該等支出傳票交由
    不知情之該代表會出納人員，使之陷於錯誤，核發代表公務機車補助款各四萬八
    千元予己○○、丙○○、庚○○○、丁○○、乙○○、戊○○，因認被告等均涉
    有刑法第二百十四條之使公務員登載不實罪及貪污治罪條例第五條第一項之利用
    職務上之機會詐取財物罪，並認己○○另涉有貪污治罪條例第六條第一項之對於
    主管之事務直接圖利罪嫌。
二、訊之被告等均堅決否認有何使公務員登載不實，或利用職務上機會詐取財物之犯
    行，被告己○○更否認有對於主管事務直接圖利之犯行，並分別辯稱彼等確實有
    購購買機車，當時因剛就職，不清楚規定如何，是承辦人員辛○○告知可取收據
    報領補助費，即照著做，該補助款係上一屆代表會決議編列，彼等不會貪圖該四
    萬八千元之利益等語。經查公訴意旨認被告等均涉有刑法第二百十四條之使公務
    員登載不實罪及貪污治罪條例第五條第一項之利用職務上之機會詐取財物罪，認
    己○○另涉有貪污治罪條例第六條第一項之對於主管之事務直接圖利罪嫌，無非
    以被告等事實上並未購買機車，卻分別提出不實之機車行免用統一發票收據領取
    機車補助費為論據，並以證人蕭景芳在偵訊中證述該筆款項係專款專用，沒有實
    際購車就不可領款，伊並未向被告等表示機車補助款只要檢陳收據即可申請補助
    云云，並證人張錦隆、劉樹枝、褚俊明、陳炳耀亦證述被告等向其等取用免用統
    一發票收據時，均未實際購買機車等語為論據。
三、惟按貪污治罪條例第五條第一項之利用職務上之機會詐取財物罪，雖未如刑法第
    三百三十九條第一項明定以行為人具不法所有意圖為犯罪構成要件，然該罪性質
    上仍屬詐欺罪之一種，應以行為人即依據法令從事公務之人員，或受公務機關委
    託承辦公務之人有意圖為自己不法所有之主觀犯意存在，並表現於外，在客觀上
    有利用其可乘之機而使相對人陷於錯誤致交付財物，以遂其獲取不法所有犯意之
    目的者，為其構成要件（參考最高法院八十三年度台上字第六七○六號、七十八
    年度台上字第一二一三號判決）。本件依證人張錦隆、劉樹枝、褚俊明、陳炳耀
    在偵訊所述，被告等向其等取得收據時，事實上並未交付金錢購買機車，即被告
    等領取機車補助款所憑收據內容與購買機車實情固有不符。然本件關於臺中縣大
    雅鄉鄉民代表購置機車補助款之預算科目，係依據前臺灣省政府七十九年七月三
    十日七九府民二字第一五四一九二號通函各縣政府，請按該府民政廳召集之「研
    商解決鄉、鎮、縣轄市民代表購置機車案」會議紀錄之結論辦理，而上項會議結
    論略以：「：：二自下（十四）屆起，同意由鄉、鎮、市公所自籌財源編列預算
    ，補助每一代表每屆新台幣參萬陸仟元，自行具名購置一百五十ＣＣ以下機車一
    輛，不再納入公有財產管理，其維修、油料、及各項稅捐、事故處理等概由所有
    權人（即代表）自行負責處理。三本案自即日起，授權各縣政府暨所轄鄉、鎮、
    市公所視財政狀況核酌辦理。」，及該府八十一年八月十八日八一府民二字第一
    七一五七七號函示，該機車補助款，准自第十五屆起比照村里長調整為四萬八千
    元整，而由臺中縣大雅鄉公所於八十四年度總預算書中，按鄉民代表人數十三名
    編列補助費六十二萬四千元，並說明係代表公務機車補助款（每屆代表補助一次
    ），依臺中縣政府八一府民行字第一八六三四一號函辦理等情，此有臺灣省政府
    民政廳八十七年八月二十七日八七民二字第八七０二九八三七號函（見原審卷第
    一一七頁）及臺中縣大雅鄉公所總預算一冊（外放）在卷可稽。再參以本件當時
    編列、執行預算之臺中縣大雅鄉鄉長蔡林於本院前審到庭結稱：本件補助款當
    時並沒有規定具領方式，且因購買後並不列入公有財產，可以看出是酬庸性質（
    本院前審卷(一)第八十三頁）等語。足見此項預算編列之目的，重點在對於鄉代表
    「補助」其為民服務所需用之交通費用，而非僅在所使用之「機車」上，否則，
    若所重視者為代表使用之「機車」，按一般機車使用年限，均不只四年，則於代
    表卸任時，理應將所購未逾使用年限之機車返還於鄉代表會，而非於購置後，即
    歸代表自己所有，不納入公有財產管理，方足以彰顯其為公務使用之目的。再徵
    之常情，一般民選鄉民代表，其平常均已有汽車、機車等代步工具，若所謂購置
    機車補助款，必須即時購買機車，如此對各該領款購買機車之代表，非但未必蒙
    受其便利，反而可能必須另對購得之機車加以處分，始不致成為多餘之物；又對
    原即不以機車為交通工具（甚或根本不會使用機車）之代表而言，若該補助款僅
    能購買機車，則對其執行代表職務能有何助益﹖由此恐又衍生該代表假購置機車
    之機會，將所購機車轉贈他人以遂其人情，此與原編列預算目的何干﹖再者，本
    件經本院函請審計部就「該補助款之發放，倘由各鄉、鎮、市民代表以集合造冊
    簽章方式具領，或由鄉鎮民代表個人分別出具領據方式具領，依審計機關審核團
    體私人領受公款補助辦法第七條規定可否准以核銷﹖」提供意見，該部覆函略以
    ：鄉、鎮、市民代表為民意機關之成員，應不適用「審計機關審核機關團體私人
    領受公款補助辦法」之有關規定；又各公所對本案經費如係透過列入年度預算於
    事務費、業務費項下，屬機關之業務行為，應依支出憑證證明規則第三條規定：
    「各機關支付款項，應取得受領人或其代領人親自簽名或蓋章之收據：：」檢據
    核銷。至預算編列於補助及捐助項下，屬定額補助，由代表自行具名購置，以領
    據列報者，須憑受領人之領款收據列報等語，此有該部八十八年十月七日台審部
    壹字第八八五一七八號（見本院前審卷(一)第一三九頁）及八十九年五月十六日台
    審部壹字第八九一二八三號函（見本院前審卷(二)第八十四頁）在卷可稽。又據該
    部另以九十年三月二十九日台審部壹字第九００六二七號函覆意見略以：按臺灣
    省政府原係臺灣省縣市地方自治監督機關，據其就地方民代購置機車預算編列科
    目、財產管理、維修、油料耗用、稅費負擔方式等所為之規定，並未規定須以估
    價單、廠商收據或發票領款。因之審計機關宜依據受領人或其代領人親自簽名或
    蓋章之收據予以核銷。至各地方政府如有規定須以估價單、廠商收據或發票等據
    以領款者，則該管審計機關審核時應從其規定（見本院前審卷(二)第一六二頁）。
    再經本院分函臺中縣政府及臺中縣大雅鄉公所查詢結果，臺中縣政府函覆稱：鄉
    （鎮、市）民代表會經費係列鄉預算之內，由公所依分配預算數撥給該會，並由
    該會兼辦會計人員按一般會計程序依規定辦理，本案涉及地方制度法有關鄉（鎮
    、市）自治權責及審計權責，宜請鄉（鎮、市）公所視各該屆代表，購置機車預
    算編列情形本權責核酌辦理等語，有該府八十八年十二月三十日八八府民行字第
    三六三八四六號函（見本院前審卷(二)七十頁）可稽；臺中縣大雅鄉公所則覆稱：
    有關鄉民代表經費核銷，本所係依據鄉鎮市會計制度第一０一條規定，按月將分
    配數撥交該會專戶由其自行依法支用，由其兼辦會計人員執行內部審核，本所不
    涉等語，有該公所八十九年一月二十日八九雅鄉民字第一０六一號函（見本院前
    審卷(二)第七十四頁）可稽。足見本件關於前開補助款之領取，依各級權責機關之
    規定，均僅依受領人或其代領人親自簽名或蓋章之收據（即向大雅鄉民代表會領
    取補助款之領據）予以核銷即可，此外，並無必須以估價單、廠商收據或發票領
    款之規定。另證人即在大雅鄉民代表會擔任組員兼任會計業務之辛○○於本院亦
    結稱：其係依據以往慣例辦理，不知道有無相關規定，其有請教過鄉公所主計，
    據告知只要拿外面機車行的收據就可以請領補助款等語（見本院卷第六十三頁）
    。顯見該證人於偵查及原審多次作證所稱該筆補助款係專款專用，沒有實際購買
    機車就不可以申請補助，且須以廠商收據領取云云，無非其個人因循前例所為，
    並無相關規定可憑。至臺中縣大雅公所前開覆函雖又稱：年終代表會依規定編製
    收支年報送交公所彙編年度決算，並將賸餘款繳回公庫等語；然此就該補助款而
    言，係指於年度終了未實際發放予代表領取時，若未辦理保留者，應將款項解回
    公庫。與代表個人得否先憑個人簽名領據領取，於該屆任期內購買，或於領款之
    前已購買者，再以領據領取貼補已支出之款項，二問題之判斷應無關連。是本件
    之補助款，其編列之目的既在補助鄉民代表服務選民之交通費用，且屬酬庸性質
    ，苟有購買機車，亦歸代表自己所有，非列為公有財產，則代表應可憑其親自簽
    名或蓋章之領據領取，充為其平常服務選民之交通費用，若代表用於填補在該屆
    任內購買機車之費用，固與原計畫預算用途相符，即或用於填補在該屆任期以前
    已購置機車之費用，或填補非購置機車之交通費用，亦難認有違背於原計畫預算
    之用途。
四、況本件被告己○○已於八十六年十二月十五日購買台鈴機車一輛，車輛價格與號
    牌費、燃料費等共計四萬九千一百元，有統一發票及自行收納款項收據影本附原
    審卷第九十五、九十六頁可參；被告丁○○亦於八十七年三月十三日購買山葉機
    車一輛，有統一發票收據影本附原審卷第一百頁可參；證人褚俊雄在原審八十七
    年九月一日審判期日，經法院訊以：「他（指被告丁○○）有無向你買機車﹖」
    、「到目前是有，他說型式當時不喜歡，不知去年或今年有向我買山葉一二五機
    車，值四萬八千元。」、「當時沒買，後來他車壞了來買」等語；被告戊○○於
    八十七年七月二十二日以五萬元價格購買機車一輛，有車輛買賣定購單影本及機
    器腳踏車新領牌照登記書影本附原審卷第一○四頁起可參；被告乙○○於八十七
    年三月二十三日以五萬四千一百元購買三陽機車一輛，有統一發票影本及機器腳
    踏車新領牌照登記書影本各一紙附原審卷第八十八、八十九頁可參；雖被告己○○、丁○○、戊○○、乙○○未於領得前揭補助款後立刻購買機車，然依前段說
    明，被告等先領取補助款項後再購買機車，既與該補助款預算用途無違，而依臺
    灣省各縣市實施地方自治綱要第二十九規定，鄉鎮縣市代表任期為四年，被告己○○、丁○○、戊○○、乙○○係在八十三年八月一日宣誓就職，其等購買前揭
    機車均係在四年任期內，該筆經費核支亦符合原計畫預算用途，實難認有何不法
    所有意圖。又被告丙○○於八十三年六月一日購買機車一輛，有機器腳踏車新領
    牌照登記書影本、臺中縣稅捐稽徵處八十三年度牌照稅繳款書影本，及機車出廠
    證影本附原審卷第一四○至第一四二頁可參；證人劉樹枝在本院前審亦證述：「
    六月份他（指被告丙○○）先訂，因為要競選，所以我先弄一部給他騎，八月份
    才付款」、「現金，八月份，五萬二千元」等語（見本院前審卷(一)第七十七頁起
    ），是依證人劉樹枝所述被告丙○○在八十三年六月間即已購買機車，迄八月間
    始付款；雖被告丙○○購買該機車在就任及領取補助款之前，然同前說明，被告
    丙○○既在八十三年六月一日購得機車一輛，其於八十三年十月七日（詳偵查卷
    第五十九頁）領得機車補助款後，不論以領得之款項付款或以之抵充其前已支出
    之購車費用，均符合原補助意旨，不能認原有機車可使用者，必另行購置機車閒
    置始屬合法。至被告庚○○○於八十三年九月二十一日以其同戶籍之長子潘錫昌
    名義購買山葉機車一輛，亦有機器腳踏車新領牌照登記書影本，及使用牌照稅繳
    款書影本暨戶籍謄本附本院卷二第一五一頁起可參；而被告庚○○○原申請領取
    機車補助款亦係以購買山葉機車之收據申領（偵查卷第五十五頁），又證人即庚○○○之子潘錫昌在原審亦證述：「母親去牽，買回來也不知是登記我名下，車
    也是她用」等語（見原審卷第一五八頁），故雖被告庚○○○領取補助款之支票
    發票日係八十三年十月十二日，即先購買機車後始領得補助款，然同上揭理由，
    亦不能認先購車後始領得補助款即不法；而被告庚○○○雖未以本人名義購買機
    車，然其既以該機車供自己職務上使用，且按之前揭說明，該機車並不列為公有
    財產，則以何人名義購買，即非關重要，由此亦難認被告庚○○○有何不法所有
    之意圖。
五、至被告己○○係大雅鄉鄉民代表會主席，屬機關長官，依會計法第五十五條、第
    一百零二條規定「各種傳票，非經左列各款人員簽名或蓋章不生效力。．．．一
    機關長官或其授權代簽人。」、「各機關會計人員審核原始憑證，發現有左列情
    形之一者，應拒絕簽署：．．．四應經機關長官或事項之主管或主辦人員之簽名
    或蓋章，而未經其簽名或蓋章者。」（此有審計部八十九年十二月二十六日台審
    部覆字第八九○二一○號函在卷可參，見本院前審卷(二)第一八三頁），是前揭機
    車補助款之核支須被告己○○核可，固屬其職務範圍；而被告己○○持以領款之
    收據，雖係由另被告乙○○代向大中機車行負責人陳炳耀取得，然本案並無任何
    事證證明被告己○○亦知悉其餘被告所提出購車之免用統一發票收據與實際情形
    不盡相符，由是本難逕認其有圖利犯意。況依前揭說明，被告等原可先具名領取
    款項後，再自行購買機車，或以領得之補助款填補自己購買機車之費用，而無須
    提出廠商收據等購車證明，被告己○○對其餘被告等於領取補助款後，是否果持
    以購買機車，尤其不能置喙，故不能以推測之詞，遽認被告己○○於核可本項支
    出時，有何圖利他人之犯行。又本件除己○○以外之其餘被告，就本件補助款之
    領取，係處於利益相對立之狀態，即其餘被告能否領取補助款，係取決於被告己○○是否完成其核可之程序，其彼此間並非處於有同向利益之狀態，故縱其餘被
    告以欺罔手段領取補助款，被告己○○果爾核可領取，亦難認其彼此間有何圖利
    之犯意聯絡。遑論依前開說明，被告等領取本件補助款，原即無為自己不法所有
    之意圖，而不構成詐取財物之罪。
六、公訴意旨雖另以被告等明知未自行具名據實購買機車，各自於八十三年九月間，
    持前述免用統一發票收據交與不知情之代表會職員辛○○、陳怡萩登載於其等職
    務上所掌之大雅鄉代表會支出傳票之公文書上，足以生損害於大雅鄉鄉民代表會
    對於業務管理之正確性，因認被告等涉犯刑法第二百十四條之明知為不實之事項
    而使公務員登載於職務上所掌之公文書罪嫌云云。然按之前揭說明，本件補助款
    原既不待被告等取具廠商收據等憑證，而得僅以被告等領取人親自簽名或蓋章之
    領據支領，則被告等因承辦人員未解法律規定之意旨，提出與實情不符之收據支
    領本件補助款，其結果對於大雅鄉鄉民代表會之業務管理，或其他人，實均無生
    任何損害之可能，揆諸前開使公務員登載不實罪，既以足生損害於公眾或他人為
    構成要件，本件被告等所為，自不構成前開使公務員登載不實之罪。
七、綜上所述，本件被告等所為，並不構成前開使公務員登載不實、利用職務上之機
    會詐取財物，被告己○○亦不構成對於主管之事務直接圖利罪。此外，復查無任
    何積極證據足證被告等有何公訴意旨所指之犯行，原審法院僅以被告等提出之免
    用統一發票收據與事實不符，即遽認被告等犯詐欺取財罪，自有未當，被告等執
    此指摘原判決不當，即有理由，應由本院將各該被告部分撤銷，改諭知被告等無
    罪之判決。
據上論斷，應依刑事訴訟法第三百六十九條第一項前段、第三百六十四條、第三百零
一條第一項，判決如主文。
本案經檢察官癸○○到庭執行職務。
中      華      民      國      九十一   年       四      月     四     日
                                    臺灣高等法院臺中分院刑事第六庭
                                          審判長法  官  李  文  雄
                                                法  官  陳  嘉  雄
                                                法  官  邱  顯  祥
右正本證明與原本無異。
如不服本判決應於收受送達後十日內向本院提出上訴書狀，其未敘述上訴之理由者並
得於提起上訴後十日內向本院補提理由書（均須按他造當事人之人數附繕本）。
                                                書記官  陳  桂  芬
中      華      民      國      九十一   年       四      月     四     日
                                                                        Ｆ
